臺北高等行政法院判決
　　　　　　　　　　　　　　　　　　　 94年度簡字第794號
原　　　告　漢方生醫科技
　　　　　　股份有限公司
代　表　人　甲○○（董事長）
被　　　告　臺北市政府衛生局
代　表　人　宋晏仁（局長）
訴訟代理人　乙○○
上列當事人間因藥事法事件，原告不服臺北市政府中華民國94年
7月28日府訴字第09419431400號訴願決定，提起行政訴訟。本院
判決如下：
    主  文
原告之訴駁回。
訴訟費用由原告負擔。
    事  實
壹、事實概要：
    緣原告產銷之「衛生棉」產品，非屬藥物，於其產品外包裝
    標示「…植物精氣主要成分…薄荷…鎮痛…蘆薈…消炎…」
    等涉及醫療效能詞句，經民眾向行政院公平交易委員會提出
    檢舉，案經該會以民國（以下同）93年12月14日公參字第09
    30009411號函以，商品涉及標示不實，移請經濟部辦理，嗣
    經濟部再以93年12月20日經商字第 09300223680號函移請行
    政院衛生署辦理，該署復以93年12月31日衛署藥字第093005
    4176號函請被告查處；被告乃囑所屬東區稽查站進行查處，
    嗣經東區稽查站於94年 1月24日訪談原告之代表人甲○○，
    並作成調查紀錄表，且將調查結果回復被告處理。被告以系
    爭「衛生棉」產品非屬藥物，產品外包裝卻標示涉及醫療效
    能之詞句，核認原告違反藥事法第69條規定，爰依同法第91
    條第1項規定， 以94年1月31日北市衛藥食字第09430812200
    號行政處分書，處以原告新臺幣（以下同） 6萬元罰鍰。原
    告不服，提出異議申請復核，經被告核認原處分無誤，遂以
    94年2月21日北市衛藥食字第09431171600號函復維持原處分
    。原告猶表不服，提起訴願，遭駁回後，遂向本院提起行政
    訴訟。
貳、兩造聲明：
一、原告聲明：求為判決訴願決定及原處分均撤銷。
二、被告聲明：求為判決駁回原告之訴。
、兩造爭點：
    被告以系爭「衛生棉」產品非屬藥物，產品外包裝卻標示涉
    及醫療效能之詞句，核認原告違反藥事法第69條規定，爰依
    同法第91條第1項規定，處以原告6萬元罰鍰，是否違法？
一、原告陳述：
(一)、原處分及訴願決定理由僅以：卷查原告提供消費者之系爭「
    衛生棉」產品，並非藥事法第4條所稱之藥物…。 次查系爭
    產品外包裝標示有「植物精氣主要成分…薄荷…鎮痛…蘆薈
    …消炎…」等詞句，…客觀上已暗示或影射醫療效能，足使
    消費者誤認系爭產品具有醫療效能」云云，為其處罰之論據
    ，惟查：
１、原處分及訴願決定認定本件原告有醫療效能之廣告，惟其理
    由中就何謂醫療效能？原告試用包上所載之字樣何以符合醫
    療效能之要件？被告均未說明界定，而僅於其理由中泛以「
    系爭產品外包裝標示有『植物精氣主要成分…薄荷…鎮痛…
    蘆薈…消炎…』等詞句，…客觀上已暗示或影射醫療效能，
    足使消費者誤認系爭產品具有醫療效能」云云，顯係以結論
    代替理由，由此足證原處分並未詳述其構成要件及其認斷之
    標準及依據，即遽為不利原告之處分，其顯然理由不備，自
    難認為係合法之處分。
２、被告就本件之處罰顯然違反比例原則：
    本件系爭遭檢舉之產品，係原告所提供之試用包，並未對外
    公開販售，尤有甚者，該等產品早已於93年10月中旬即已全
    面停止發送，本件遭處分之產品，係早已不對外發送，且未
    流通之產品，被告對於系遭處分之產品更非採證得之於市場
    ，申言之，原處分係對處分當時並未存在市面上之產品，亦
    未於處分當時由原告所對外發送或販售之產品，且距產品回
    收已過數月之久之產品而為處罰，其並無處罰原告之必要；
    反而被告係因有心人士之檢舉，即遽以處罰原告，顯係遭人
    利用藉行政機關之手而打擊原告，意圖為不正當之競爭，其
    所造成之不公平競爭之結果所造成之損害更數倍於原告於試
    用包上之引據本草綱目之記載，被告不查而遽以處分，顯然
    有違比例原則，更因此而造成不公平競爭之直接結果，應非
    妥適。為此，請向本件移送之公平交易委員會調閱檢舉人之
    資料，即可為證。
３、被告之認定標準前後不一，其處罰欠缺明確性，更益證其處
    分顯非妥適：
    本件包裝上所標示之內容係標明引用自本草綱目之記載而標
    示系爭產品之內含成分（被告亦不否認系爭原告之產品確係
    含有所標示之成分，事屬無爭），原告並未為醫療效能之標
    示，被告自行將所謂醫療效能之範圍漫無限制擴大，且其標
    準不一，實令人無所適從。舉例言之，被告對於同樣引用本
    草綱目記載之「梅子氣味甘酸，可生津解渴」，同樣係描述
    對人體生理變化產生影響之結果，被告就此認斷並非涉療效
    及誇大之用語，惟對於本件同樣引用自本草綱目記載之「蘆
    薈、薄荷有鎮痛、消炎等作用」，同樣係對人體生理狀態變
    化之描述，卻又認為係涉有醫療效能之標示或宣傳，被告所
    為論斷顯然漫無標準，任憑其主觀認知而為，實令人難以適
    從，其所為之本件處罰，實難謂適法。
(二)、原告就本件檢舉所主張之違章事實，並無故意或過失可言，
    故被告本件處分實已違反行政罰係以故意過失為構成要件之
    規定：
１、按司法院釋字第275號解釋以降， 行政罰須符合「行為人」
    之「故意」或「過失」之構成要件，方得對行為人加以處罰
    ，而本件被告所據以處罰之產品，係原告早已全面回收之物
    ，被告並未證明其所取得之產品係原告所交付之物，是故縱
    認該產品有任何違反相關廣告規定情事（假設語氣），惟於
    原告全面回收後，原告即未就該產品上之廣告記載為任何使
    用之行為，故原告已無就該產品對外為標示及廣告之行為，
    惟被告仍加以處罰，核法已有未合。
２、被告所取得之系爭產品，係檢舉人所提供，則檢舉人所取得
    之產品來源，攸關本件被告處罰之合理性及正當性，自有加
    以調查之必要。尤以若檢舉人係以不正方法取得早已回收之
    產品，則其顯具不法性，又豈得以第三人之不法行為而反究
    責原告，豈不顯失衡平？又豈係合法？
(三)、綜上所述，原告就本件被告所處分之事實並無故意或過失可
    言，被告處分原告之情節，核法實有未當，爰請判決如原告
    訴之聲明。
二、被告陳述：
(一)、按藥事法第69條規定：「非本法所稱之藥物，不得為醫療效
    能之標示或宣傳。」
(二)、原告訴稱：「…關於上述檢舉之標示部分，實為原告所提供
    之試用包，並未對外公開販售，…本件包裝上所標示之內容
    係標明引用自本草綱目之記載而標示系爭產品之內含成分，
    原告並未為醫療效能之標示，被告自行將所謂醫療效能之範
    圍漫無限制擴大，且其標準不一，實令人無所適從…。」
(三)、卷查民眾提供之系爭「衛生棉」產品，外包裝標示「…植物
    精油主要成分…薄荷…鎮痛…蘆薈…消炎…」等詞句，其客
    觀上已暗示或影射醫療效能，足使消費者誤認系爭產品具有
    醫療效能，且被告代表人甲○○亦於製作調查紀錄表時坦承
    系爭產品外包裝標示為原告所印製，是以本件原告違規事證
    明確，洵堪認定。
(四)、綜上所述，本件訴訟為無理由，原告所為，顯然違反上開規
    定。被告爰依藥事法第91條第1項之規定處分原告6萬元，並
    無違法或不當，爰請判決如被告答辯之聲明。
    理  由
一、按「簡易訴訟程序之裁判得不經言詞辯論為之。」行政訴訟
    法第233條第1項定有明文，合先敘明。
二、按藥事法第2條規定： 「本法所稱衛生主管機關︰在中央為
    行政院衛生署；在直轄巿為直轄巿政府；在縣（巿）為縣（
    巿）政府。」第4條規定： 「本法所稱藥物，係指藥品及醫
    療器材。」第69條規定：「非本法所稱之藥物，不得為醫療
    效能之標示或宣傳。」第91條第1項規定： 「違反…第69條
    …規定之一者，處新臺幣 6萬元以上30萬元以下罰鍰。」臺
    北市政府90年8月23日府秘二字第9010798100號公告： 「主
    旨：公告本府主管業務委任事項，並自90年9月1日起生效。
    …公告事項…六、本府將下列業務委任本府衛生局，以該局
    名義執行之…(八)藥事法中有關本府權限事項。…」
三、本件原告產銷之「衛生棉」產品，非屬藥物，於其產品外包
    裝標示「…植物精氣主要成分…薄荷…鎮痛…蘆薈…消炎…
    」等涉及醫療效能詞句，經民眾向行政院公平交易委員會提
    出檢舉，案經該會以93年12月14日公參字第0930009411號函
    以，商品涉及標示不實，移請經濟部辦理，嗣經濟部再以93
    年12月20日經商字第 09300223680號函移請行政院衛生署辦
    理，該署復以93年12月31日衛署藥字第0930054176號函請被
    告查處；被告乃囑所屬東區稽查站進行查處，嗣經東區稽查
    站於94年1月24日訪談原告之代表人甲○○， 並作成調查紀
    錄表，且將調查結果回復被告處理。被告以系爭「衛生棉」
    產品非屬藥物，產品外包裝卻標示涉及醫療效能之詞句，核
    認原告違反藥事法第69條規定， 爰依同法第91條第1項規定
    ，以94年1月31日北市衛藥食字第09430812200號行政處分書
    ，處以原告6萬元罰鍰。 原告不服，循序提出異議、提起訴
    願及本件行政訴訟。
四、原告於本件行政訴訟中訴稱，系爭產品實為原告所提供之試
    用包，並未對外公開販售，且早已全面回收。而本件包裝上
    所標示之內容係標明引用自本草綱目之記載而標示系爭產品
    之內含成分，原告並未為醫療效能之標示，被告自行將所謂
    醫療效能之範圍漫無限制擴大，且其標準不一，實令人無所
    適從。檢舉人如何取得系爭產品，攸關本件被告處罰之合理
    性及正當性，自有加以調查之必要云云。惟查：
(一)、原告提供消費者之系爭「衛生棉」產品，並非藥事法第 4條
    規定所稱之藥物，為兩造所不爭執，自不得為醫療效能之標
    示或宣傳。然系爭產品外包裝標示有「…植物精氣主要成分
    …薄荷…鎮痛…蘆薈…消炎…」等詞句，此有系爭產品標示
    之影本附卷可證，其客觀上已暗示或影射醫療效能，足使消
    費者誤認系爭產品具有醫療效能，且原告之代表人甲○○亦
    於製作調查紀錄表時坦承系爭產品外包裝標示為原告所印製
    ，是本件原告違規事證明確，洵堪認定。
(二)、原告主張系爭產品或係檢舉人以不正方法取得原告早已回收
    之產品云云，然未舉證以實其說，自難採信。況且檢舉人身
    分及其如何取得系爭產品，實與原告之上揭違規行為無涉，
    原告自難執此主張其無故意或過失，而冀邀免責。是本件亦
    無向公平交易委員會調取並命被告陳明檢舉人身分及其取得
    系爭產品之經過及其證明之必要。
五、綜上所述，原告之陳詞均不可採，而被告審認原告違反藥事
    法第69條規定，依同法第91條第1項規定， 科處原告法定最
    低額 6萬元罰鍰之處分，揆諸首揭規定，並無違誤，復核決
    定及訴願決定遞予維持，均無不合。原告徒執前詞，訴請撤
    銷訴願決定及原處分，並無理由，應予駁回。
六、本件事證已臻明確，兩造其餘攻擊防禦方法均與本件判決結
    果不生影響，故不逐一論述，併此敘明。
據上論結，本件原告之訴為無理由，爰依行政訴訟法第233條第1
項、第236條、第195條第1項後段、第98條第3項前段判決如主文
。
中　　華　　民　　國　　94　　年    12    月　　29　　日
               　　　　　　　　　第四庭法    官 吳慧娟
上為正本係照原本作成。
本件以訴訟事件所涉及之法律見解具有原則性者為限，始得於本
判決送達後20日內向本院提出上訴狀並表明上訴理由，如已於本
判決宣示後送達前提起上訴者，應於判決送達後20日內補具上訴
理由（均按他造人數附繕本），且經最高行政法院許可後方得上
訴。
中　　華　　民　　國　　94　　年    12    月　　29　　日
          　　　　　　　　　　　　　　 書 記 官 劉道文
